臺灣高等法院高雄分院刑事判決　　 95年度上更(一)字第374號
上　訴　人
即　被　告　乙○○
指定辯護人　黃政雄律師
上列上訴人因強盜案件，不服臺灣高雄地方法院94年度訴字第33
06號中華民國95年7 月7 日第一審判決（起訴案號：臺灣高雄地
方法院檢察署94年度偵字第10459 號），提起上訴，判決後經最
高法院發回，本院判決如下：
    主  文
原判決關於乙○○強盜及定應執行刑部分，均撤銷。
乙○○幫助意圖為自己不法之所有，攜帶凶器以強暴脅迫至使不
能抗拒，而取他人之物，處有期徒刑肆年。
    事  實
一、乙○○前因違反毒品危害防制條例案件，先後經法院判處有
    期徒刑8 月、10月確定，二罪接續執行，於92年7 月30日入
    監執行，於93年8 月5 日假釋出監；又因違反毒品危害防制
    條例，經法院判處有期徒刑9 月確定，前開假釋復經撤銷，
    與殘刑4 月19日接續執行，執畢日期為95年9 月14日（下列
    行為不構成累犯）。
二、緣乙○○之胞兄林茂生因向地下錢莊借錢，屆期無錢償還，
    林茂生遂意圖為自己不法之所有，於94年5 月1 日凌晨4 時
    許，基於強盜之犯意，攜帶客觀上具有危險性之兇器鐮刀1
    把、掩飾容貌用之紅色口罩1 個、防止留下指紋之白色手套
    1 雙，請乙○○幫忙駕駛車號F6－7261號自小客車載其外出
    （該部小客車係乙○○先前於94年4 月29日，在高雄縣旗山
    鎮○○○路「全家福」鞋店前，見許聰富駕駛該車停放該處
    時，疏未取下鑰匙，車門亦未上鎖，臨時起意竊取該車，供
    己代步使用；乙○○此竊盜部分業經原審同案判刑6 月確定
    ），乙○○竟基於幫助林茂生強盜之犯意，駕駛前開車輛搭
    載林茂生外出，於同日清晨5 時許，途經高雄縣旗山鎮○○
    ○路167 之31號「OK超商」，接受林茂生指示將車停在該超
    商門前路旁，林茂生乃先於車上將預先準備之口罩、手套及
    車上原有之白色棒球帽穿戴妥當後，持前開鐮刀及原在車內
    之空面紙盒1 個（於戴手套前已留下指紋），下車進入超商
    內；乙○○則留在駕駛座上，保持車輛處於發動狀態，以便
    林茂生得手後幫其順利離去。林茂生進入該超商後，將面紙
    盒放在超商櫃檯上，右手持上開鐮刀，左手捏抓店員甲○○
    後頸處壓制其行動，喝令甲○○將現金放入面紙盒內，甲○
    ○因驚恐致一時遲疑；林茂生接續以右手揮動鐮刀作勢砍向
    甲○○之頸部，以此強暴脅迫手段至使甲○○不能抗拒，依
    其指示打開櫃台之收銀機，任由林茂生取走收銀機內之現金
    新臺幣（下同）1,639 元。林茂生得手後步出店外迅速上車
    ，由乙○○駕駛上開車輛搭載林茂生返回2 人位在高雄縣旗
    山鎮○○街13號之住處，贓款全歸林茂生獨得。乙○○因害
    怕將該車駛至高雄縣旗山鎮○○○路307 巷附近棄置。嗣經
    警採集林茂生遺留在現場之面紙盒上指紋，送請鑑識比對後
    ，與內政部刑事警察局檔存林茂生指紋相符，而循線查獲上
    情（林茂生強盜部分業經本院前審判處有期徒刑8 年確定）
    。
三、案經高雄縣政府警察局旗山分局報請臺灣高雄地方法院檢察
    署檢察官偵查起訴。
    理  由
壹、程序部分：
一、證人即共犯林茂生於偵查中就被告乙○○部分向檢察官所為
    之陳述有證據能力：
 (一) 按被告以外之人於偵查中向檢察官所為之陳述，除顯有不可
    信之情況者外，得為證據，刑事訴訟法第159 條之1 第2 項
    定有明文。又該項所稱「得為證據」者，應解釋為檢察官訊
    問被告以外之人即證人之程序，已給被告或其辯護人對該被
    告以外之人行詰問之機會，而無顯不可信之情況，或該被告
    以外之人於審判中到場作證，並給被告或其辯護人對其行詰
    問之機會，但其於審判中之陳述與偵查中向檢察官所為陳述
    不一致，而偵查中向檢察官所為陳述無顯不可信之情況，或
    該被告以外之人因死亡或身心障礙或所在不明或滯留國外而
    無法於審判期日到庭陳述之傳喚不能情形者為限，始得例外
    容許之，以確保被告之反對詰問權（最高法院95年度臺上字
    第3220號判決意旨參照）。次按證人現為或曾為被告或自訴
    人之配偶、直系血親、三親等內之旁系血親、二親等內之姻
    親或家長、家屬者，得拒絕證言；證人恐因陳述致自己或與
    其有前條第1 項關係之人受刑事追訴或處罰者，得拒絕證言
    ，刑事訴訟法第180 條第1 項第1 款、第181 條分別規定明
    確；又證人有第181 條之情形者，應告以得拒絕證言，同法
    第186 條第2 項亦有規定。然拒絕證言權，專屬證人之權利
    ，非當事人所得主張，證人拒絕證言權及法院告知義務之規
    定，皆為保護證人而設，非為保護被告，法院或檢察官違反
    告知義務所生之法律效果，僅對證人生效，故違反告知義務
    之證人證詞，對訴訟當事人仍具證據能力，至於證據之證明
    力如何，則由法院依具體個案判斷之（最高法院95年度臺上
    字第909 號判決意旨參照）。
 (二) 本件共犯林茂生與被告乙○○為兄弟，且於本案中就被訴強
    盜部分有共犯關係，本得依刑事訴訟法第180 條、第181 條
    規定拒絕證言。檢察官於偵查中以共犯林茂生為證人對於被
    告乙○○涉案部分作證，雖未告以得拒絕證言，然依前開說
    明，違反告知義務所生之法律效果，僅對證人生效，非被告
    本人所得主張。共犯林茂生既於檢察官偵查中以證人之身分
    就被告乙○○涉案部分而為陳述，並業經具結以擔保其陳述
    之真實性，其後均未曾表示檢察官有何不當訊問之情形。且
    檢察官訊問證人林茂生時，已給予被告乙○○在場對證人行
    詰問之機會，而該陳述無顯不可信之情況；證人林茂生嗣於
    原審審判中到場作證，亦給予被告乙○○及辯護人詰問之機
    會，但證人林茂生於審判中之陳述與偵查中向檢察官所為陳
    述並不一致，而偵查中向檢察官所為陳述無顯不可信之情況
    ，揆諸前開說明，應認證人即共犯林茂生於偵查中就被告乙
    ○○部分向檢察官所為之陳述，得作為證據。
二、證人甲○○於偵查中向檢察官所為之陳述，亦係以證人之身
    分而為陳述，業經具結以擔保其陳述之真實性，復未曾表示
    檢察官有何不當訊問之情形，足認係出於自由意志而為陳述
    ，復查無其他顯有不可信之情況，依刑事訴訟法第159 條之
    1 第2 項規定，自得作為證據。
三、證人即共犯林茂生於警詢中就被告乙○○部分所為之陳述，
    與其於審判中所述並不相符。本院以證人林茂生於警詢時，
    未與被告乙○○同時同地接受詢問，較無人情壓力，且尚未
    受外界之污染，較少權衡利害關係；相較於審理時，因考量
    其與乙○○間之兄弟關係，二人同庭相見，心理上顯然受有
    較大之人情壓力，且業經長時間權衡兄弟間之利害關係，始
    為陳述。經比較兩者作成時之情況，認其先前於警詢中之陳
    述，具有可信之特別情況，且為證明被告乙○○犯罪存否所
    必要，依刑事訴訟法第159 條之2 規定，得為證據。
四、證人即被害人許聰富、甲○○於警詢中之陳述、內政部警政
    署刑事警察局出具之指紋鑑定書，分屬被告以外之人於審判
    外之言詞及書面陳述。而許聰富、甲○○均未於審判中以證
    人身分到庭陳述；甲○○於審判中陳述與警詢中陳述相同；
    前開鑑定書委鑑機關係高雄縣政府警察局，並非法院或檢察
    官囑託鑑定，且具有針對性及個案性，亦非刑事訴訟法第15
    9 條之4 所定之文書。惟上開言詞或書面陳述雖均不符刑事
    訴訟法第159 條之1 至4 前四條之規定，然業經檢察官、被
    告乙○○及辯護人於本院審理中同意作為證據，本院審酌前
    開證人均未表示警詢中有何不當詢問之情形，顯均出於自由
    意志而為陳述；而刑事警察局受理國內多數刑案之指紋鑑定
    ，數量龐大，屬其既定業務，該言詞或書面陳述虛偽作成之
    可能性甚低，認以之為證據並無不當，依同法第159 條之5
    第1 項之規定，均得為證據。
五、被告乙○○於本案強盜案發前之94年4 月29日，在高雄縣旗
    山鎮○○○路「全家福」鞋店前，臨時起意竊取F6－7261號
    自小客車，供己代步使用，事後於94年5 月1 日駕駛該車涉
    犯本件強盜案，2 案雖時間密接，然被告否認竊車係供強盜
    之用，公訴人起訴亦認2 罪犯意個別應併罰，且本院查無2
    案間有何牽連不可分關係，即無上訴一部分，其有關係之部
    分，視為亦已上訴，該竊盜部分既經確定，本院不能再併審
    理。
貳、實體部分：
一、訊之上訴人即被告乙○○坦承有於94年5 月1 日清晨駕駛竊
    得小客車搭載胞兄林茂生途經上開超商前停車，並於發現林
    茂生強盜超商後，將之載離現場等情，雖矢口否認有何幫助
    強盜犯行，辯稱：伊事前並不知道林茂生要搶超商，係因林
    茂生患有躁鬱症，長期服用藥物，伊恐其深夜駕車外出發生
    危險，始駕車搭載林茂生出門，當時係因林茂生表示要到該
    超商購物，方在超商門口停車，伊於發現林茂生行搶後，基
    於兄弟情誼，才載林茂生離開現場云云。
二、經查：
 (一) 被告之兄林茂生在家中預先攜帶鐮刀1 把、紅色口罩1 個、
    白色手套1 雙，搭乘被告乙○○駕駛之前開車輛外出亂逛，
    嗣駛至上開超商前停車，林茂生先在車上穿戴前開口罩、手
    套及原在車內之白色棒球帽後，持上開鐮刀及車內原有之空
    面紙盒，下車進入超商，將面紙盒放在超商櫃檯上，右手持
    鐮刀，左手壓制超商店員即被害人甲○○後頸部，喝令甲○
    ○將現金放入面紙盒內，見被害人甲○○因驚恐而遲疑，遂
    揮動鐮刀作勢砍向被害人甲○○頸部，強暴脅迫被害人甲○
    ○開啟收銀機，取走收銀機內現金1,639 元後，搭乘原車逃
    逸，面紙盒則遺留在現場。林茂生得手後，由乙○○駕車搭
    載返回住處，嗣因害怕將該車駛至高雄縣旗山鎮○○○路30
    7 巷附近棄置等情，業據證人林茂生於警詢、原審審理中供
    證明確（見警卷第2 至4 頁、原審卷第38、39頁），且經證
    人甲○○於警詢、偵查及原審證述被害情節相符（見警卷第
    29、32、33頁、偵查卷第36、37頁、原審卷第99至101 頁）
    。另經警採集林茂生遺留在現場之面紙盒上指紋，送請內政
    部警政署刑事警察局鑑識比對結果，與該局檔存之林茂生指
    紋相符，有該局出具之指紋鑑驗書1 份在卷可參（偵卷第74
    頁）。又經原審依檢察官聲請勘驗前開超商監視錄影光碟結
    果，林茂生確係以右手持鐮刀，左手壓制被害人後頸部，揮
    動鐮刀作勢砍向被害人頸部之方式，強暴脅迫被害人開啟收
    銀機，取走收銀機內現金，有監視錄影光碟1 張暨原審勘驗
    筆錄1 份在卷為憑（光碟置於偵卷證物袋內、勘驗筆錄見原
    審卷第63至66頁）。此外，復有超商監視錄影翻拍照片6 幀
    、現場採證照片2 幀、前開車輛及棒球帽照片共8 幀在卷可
    佐（警卷第5 至12頁），及前開面紙盒1 個、作案時穿著之
    拖鞋1 雙扣案為憑。且林茂生前開1 人強盜犯行，所犯加重
    強盜罪，業經本院前審判處有期徒刑8 年確定，林茂生前開
    單獨加重強盜犯行，應堪認定。
 (二) 被告乙○○駕駛上開竊得車輛，搭載林茂生前往上址超商，
    並於發現林茂生強盜超商後，將之載離現場等情，迭據被告
    乙○○於警訊、偵查、原審及本院審理中供承在卷。證人林
    茂生並於原審到庭證稱：「乙○○把車停在超商門口，停車
    後我在車內穿戴口罩、手套等，．．」、「後來我搶完出來
    上車，叫他趕快開走」等語（原審卷第106 頁）。參以原審
    依聲請勘驗監視錄影光碟結果：1.自乙○○停車後至林茂生
    下車，間隔時間為29秒（錄影畫面顯示時間24分55秒至25分
    24秒）。2.林茂生下車時，已頭戴棒球帽、臉戴口罩、雙手
    均著手套、左手持鐮刀、左腋挾面紙盒。3.自乙○○停車後
    至林茂生上車前，該車之煞車燈始終明亮。4.林茂生步出超
    商上車，右腳尚在車外，車門尚未關上之際，乙○○已開動
    車輛前進，有原審前開勘驗筆錄在卷可查（原審卷第63至66
    頁）。林茂生既於乙○○停車後，尚在車內停留約30秒之時
    間，而其下車時則已穿戴口罩、棒球帽、手套，手持鐮刀及
    面紙盒，乙○○自無可能不知林茂生在車上作此裝扮後持刀
    下車係為強盜超商。又該車之煞車燈始終明亮，且於林茂生
    強盜超商得手還回尚未完全進入車內，車門尚未關上之際，
    即急忙駛離現場，自係乙○○為幫助林茂生離去，未將車輛
    熄火，而保持發動狀態，且急於逃離現場，不待林茂生完全
    進入車內，即開動車輛無疑。是乙○○明知林茂生係進入超
    商內強盜財物，仍將車停在超商外等候，方便林茂生逃離現
    場，至為明顯。被告乙○○雖辯稱其於發現林茂生欲進入超
    商強盜財物，但無法阻止云云，證人林茂生於原審亦附和稱
    「我在車內穿戴口罩、手套，乙○○發現後有制止我，叫我
    不要作傻事」云云；辯護人亦稱乙○○基於兄弟情誼，雖驚
    覺林茂生意欲犯罪，仍不得不留在現場等候，並載林茂生離
    開，且乙○○若有幫助犯意，應會將所駛汽車車牌遮住等語
    。然衡諸常情，一般人遇此情形，必當下車盡力攔阻，豈有
    留在車內，不加阻攔，任由親人犯罪後，方載其離去之理，
    且被告因係駕駛贓車，故未隱匿車牌應可理解。被告乙○○
    上開所辯及辯護人之論據，顯與常理有違，並非可採。
 (三) 證人林茂生自承犯案之鐮刀係自家中所攜出，該鐮刀之刀刃
    部分約有30公分長（見偵卷第25頁、原審卷第105 頁），則
    證人林茂生攜帶如此長度之鐮刀，搭乘被告乙○○駕駛之前
    開車輛外出，二人比肩而坐，乙○○必有發現該把鐮刀。而
    當時時間係凌晨4 時許，林茂生攜此鐮刀出門，衡情應係用
    於不法犯罪。乙○○既發現該把鐮刀，對於林茂生欲持以犯
    罪，自難諉為不知，竟仍駕駛上開車輛，搭載林茂生至前開
    超商，足見乙○○於駕車外出時，即已知悉林茂生欲持上開
    鐮刀強盜他人財物亦明。被告乙○○雖辯稱係因林茂生患有
    躁鬱症，長期服藥，擔心林茂生夜間獨自駕車發生危險，始
    駕車載林茂生外出訪友云云，然本件凌晨4 、5 時許，攜帶
    鐮刀外出訪友，已違常情，且查林茂生自93年1 月1 日起至
    94年5 月1 日止，固曾因憂鬱症、藥物濫用至署立旗山醫院
    門診，但此期間僅於94年4 月18日1 次，有該院96年1 月25
    日函附病歷摘錄報告可按（見本院卷第56頁），林茂生於案
    發前並無長期服藥情形，即無有因長期服藥足以影響駕駛安
    全之顧忌，則被告乙○○此部分所辯，無非飾圖卸責之詞，
    委無可採。
 (四) 本件被告乙○○駕車搭載其兄林茂生外出至上開超商，便利
    林茂生上開強盜犯行及逃逸之行為，已如前述，則本件另應
    審究被告乙○○就林茂生強盜犯行係基於共同犯意或係幫助
    犯意為之？查證人林茂生就本件強盜犯行始終否認有與被告
    乙○○謀議或共同起意為之，所強盜現金1639元獨得，並未
    分給乙○○分文，其於警訊中證稱：搶超商沒人提議，因為
    我有向地下錢莊借錢，在4 月30日就到期沒有錢還，在5 月
    1 日早上約4 時許，我就找我弟弟（指被告）開車戴我出去
    隨便逛，想想辦法籌錢，但逛到天快亮，剛好經過超商前沒
    人，我叫弟弟停車後我下車拿刀進去搶了等語（見警卷第2
    頁），可見林茂生強盜該超商應係臨時選定之目標，無事先
    謀議；而被告乙○○於警訊中供稱：我兄長林茂生於94年5
    月1 日4 時許將我叫起床，要我幫他，叫我開車載他出門等
    語（見警卷第23頁），足認被告乙○○駕車搭載其兄林茂生
    外出係基於幫助之犯意而為，並無積極證據證明係基於共同
    犯意為之，亦堪認定。
 (五) 綜上所述，本件事證已臻明確，被告乙○○犯行，自堪認定
    ，應予依法論科。
三、論罪科刑部分：
 (一) 按犯強盜罪而有刑法第321 條第1 項各款情形之一者，則應
    論以同法第330 條第1 項之加重強盜罪。又刑法第321 條第
    1 項第3 款所謂之「攜帶兇器」，其兇器種類並無限制，凡
    客觀上足以對人之生命、身體、安全構成威脅，具有危險性
    之兇器均屬之，且不以攜帶之初有行兇之意圖為必要（最高
    法院92年臺上字第1847號判例意旨參照）。本件林茂生於強
    盜時所攜帶之鐮刀1 把，屬銳利刀器，客觀上足對人之身體
    、生命、安全構成威脅，自屬兇器無疑。次按刑法上之幫助
    犯，係對於犯罪與正犯有共同之認識，而以幫助之意思，對
    於正犯資以助力，而未參與實施犯罪之行為者而言，最高法
    院75年臺上字第1059號、88年度臺上字第1270號判決意旨參
    照。是以，如未參與實施犯罪構成要件之行為，且係出於幫
    助之意思提供助力，即屬幫助犯，而非共同正犯。本案被告
    乙○○基於幫助之犯意駕車搭載其兄林茂生外出至上開超商
    ，便利林茂生上開強盜犯行及逃逸之行為，已如前述，然被
    告乙○○並未參與實施強盜之行為，事後亦未分得贓款且亦
    無證據證明被告有參與強盜犯行之構成要件行為，是被告乙
    ○○上開之行為，均僅係參與強盜構成要件以外之行為，自
    均應論以幫助犯，而非共同正犯。核被告乙○○所為，係犯
    刑法第30條第1 項、第330 條第1 項之幫助加重強盜罪。公
    訴人認係共同正犯，容有未洽，起訴法條應予變更。被告幫
    助他人實施犯罪，爰依刑法第30條第2 項規定減輕其刑。被
    告行為後，刑法業於94年2 月2 日修正公布，並於95年7 月
    1 日施行，修正後刑法第30條亦有修正，惟修正前後僅條文
    用字有所不同，但適用之結果均無不利於被告，自無新舊法
    比較之問題，應逕予適用修正後之規定，論以幫助犯。
 (二) 被告乙○○前因違反毒品危害防制條例案件，先後經法院判
    處有期徒刑8 月、10月確定，二罪接續執行，於92年7 月30
    日入監執行，於93年8 月5 日假釋出監；又因假釋中再違反
    毒品危害防制條例，經法院判處有期徒刑9 月確定，前開假
    釋復經撤銷，與殘刑4 月19日接續執行，執畢日期為95年9
    月14日，有臺灣高等法院及本院被告前案紀錄表1 份在卷可
    按，而本件被告乙○○犯罪時間係於94年5 月1 日，顯係於
    前案假釋中所犯，並非前案有期徒刑執行完畢5 年內再犯，
    即不成立累犯，公訴人認被告係累犯，容有誤會。
四、原判決就被告乙○○加重強盜部分，認罪證明確，因予論罪
    科刑，固非無見；惟查：被告乙○○此部分所為係犯加重強
    盜罪之幫助犯，已如前述，原判決認定被告乙○○與林茂生
    就上開加重強盜犯行，有犯意聯絡及行為分擔，應論以共同
    正犯，尚有未洽。被告乙○○上訴意旨，否認犯罪，指摘原
    判決該部分不當，雖無理由，然原判決該部分既有上開可議
    之處，自屬無可維持，應由本院將原判決關於被告乙○○加
    重強盜及定應執行刑部分予以撤銷。審酌被告乙○○因受兄
    長林茂生請託，竟駕車幫助林茂生遂行持鐮刀強盜財物犯行
    之動機、目的，所為不僅損害被害人之財產，並對人身安全
    產生危害，使超商夜班工作者，人人自危，嚴重影響治安，
    犯後否認幫助強盜犯行，態度不佳，及幫助林茂生犯罪所得
    為1,639 元，金額非鉅等一切情狀，認公訴人對被告乙○○
    求處有期徒刑9 年（公訴人認係共同正犯，且係累犯，本院
    認係幫助犯且非累犯），尚非妥適，亦嫌過重，爰量處如主
    文第2 項所示之刑，以資懲儆。
四、被告乙○○被訴竊盜罪部分，經原審判處有期徒刑6 月確定
    在案。
據上論結，應依刑事訴訟法第369 條第1 項前段、第364 條、第
300 條、第299 條第1 項前段，刑法第330 條第1 項、第30條，
判決如主文。
本案經檢察官彭南雄到庭執行職務。
中　　華　　民　　國　　96　　年　　2 　　月　　27　　日
                  刑事第七庭審判長    法  官 莊飛宗
                                      法  官 黃憲文
                                      法  官 邱明弘
以上正本證明與原本無異。
如不服本判決應於收受本判決後10日內向本院提出上訴書狀，其
未敘述上訴理由者，並得於提起上訴後10日內向本院補提理由書
狀（均須按他造當事人之人數附繕本）「切勿逕送上級法院」。
中　　華　　民　　國　　96　　年　　2 　　月　　27　　日
　　　　　　　　　　　　　　　　　　　書記官 王婉蓉
附錄本件判決論罪科刑法條：
中華民國刑法第330 條第1 項
  犯強盜罪而有第321 條第1 項各款情形之一者，處7 年以上有
  期徒刑。
